臺灣屏東地方法院民事判決　　　　　　　95年度簡上字第88號
上　訴　人　午○○
訴訟代理人　孔福平律師
視同上訴人　亥○○
　　　　　　戌○○
　　　　　　癸○○
　　　　　　酉○○
　　　　　　宙○○
　　　　　　Ｄ○○
　　　　　　甲○○
　　　　　　己○○
　　　　　　乙○○
　　　　　　戊○○
　　　　　　Ｃ○○
　　　　　　丙○○
　　　　　　丁○○
　　　　　　Ｕ○○○
　　　　　　天○○○
　　　　　　壬○○
　　　　　　Ａ○○○
　　　　　　地○○
　　　　　　宇○○
　　　　　　Ｖ○○
　　　　　　Ｗ○○
　　　　　　辛○○
　　　　　　玄○○
　　　　　　巳○○
　　　　　　卯○○
　　　　　　Ｒ○○
　　　　　　黃○○○
　　　　　　庚○○○
　　　　　　Ｍ○○○
　　　　　　丑○○
　　　　　　Ｉ○○
　　　　　　申○○
　　　　　　辰○○
　　　　　　Ｎ○○
　　　　　　Ｊ○○
　　　　　　寅○○
　　　　　　Ｈ○○
　　　　　　Ｔ○○○
　　　　　　Ｆ○○
　　　　　　Ｅ○○
　　　　　　　　　　　　弄25衖2號
　　　　　　Ｇ○○
　　　　　　Ｑ○○○
　　　　　　Ｏ○○
　　　　　　Ｐ○○
　　　　　　Ｌ○○
　　　　　　Ｋ○○
　　　　　　未○○
　　　　　　Ｓ○
　　　　　　Ｂ○○
被上訴人　　子○○
訴訟代理人　邱芬凌 律師
上列當事人間請求分割共有物事件，上訴人對於中華民國95年5
月4 日本院92年度潮簡字第161 號第一審判決提起上訴，本院於
民國96年1月10日言詞辯論終結，判決如下：
    主  文
上訴駁回。
第二審訴訟費用由上訴人負擔。
    事實及理由
壹、程序部分：
一、本件雖係由上訴人午○○提起上訴，但因屬分割共有物事件
    ，對全體當事人必須合一確定，故亥○○等49人雖未提起上
    訴，仍應視同提起上訴而併列為上訴人，先予說明。
二、視同上訴人亥○○、戌○○、癸○○、酉○○、宙○○、Ｄ
    ○○、甲○○、己○○、乙○○、戊○○、Ｃ○○、丙○○
    、丁○○、Ｕ○○○、天○○○、壬○○、Ａ○○○、地○○、宇○○、Ｖ○○、Ｗ○○、辛○○、玄○○、巳○○、
    卯○○、Ｒ○○、黃○○○、庚○○○、Ｍ○○○、帘英田
    、Ｉ○○、申○○、辰○○、Ｎ○○、Ｊ○○、寅○○、Ｈ
    ○○、Ｔ○○○、Ｆ○○、Ｅ○○、Ｇ○○、Ｑ○○○、Ｏ
    ○○、Ｐ○○、Ｌ○○、Ｋ○○、未○○、陳鶯、Ｂ○○經
    合法通知，未於言詞辯論期日到場，經核並無民事訴訟法第
    386 條各款情形，爰依被上訴人聲請准予一造辯論而為判決
    。
貳、實體部分：
一、被上訴人起訴主張：坐落屏東縣萬巒鄉○○段402 之1 地號
    土地（下稱系爭土地）之面積為1597平方公尺，其中被上訴
    人之應有部分扣除公同共有部分為16之2 ，視同上訴人亥○○、酉○○、戌○○、寅○○、癸○○、宙○○之應有部分
    各為96分之5 ，上訴人午○○、視同上訴人申○○、辰○○
    之應有部分各為48分之5 ，壬○○之應有部分扣除公同共有
    部分為16之1 ，辛○○之應有部分為16分之1 ，而被上訴人
    子○○、視同上訴人黃○○○、庚○○○、甲○○、己○○
    、戊○○、Ｃ○○、乙○○、丙○○、丁○○、Ｕ○○○、
    天○○○、壬○○、Ａ○○○、地○○、宇○○、未○○、
    巳○○、卯○○、Ｒ○○、丑○○、Ｍ○○○、Ｖ○○、Ｗ
    ○○、Ｎ○○、Ｊ○○、Ｄ○○、玄○○、Ｉ○○及訴外人
    張相如、陳勝雄、宋英全公同共有應有部分16分之2 。惟訴
    外人張相如、陳勝雄、宋英全已分別於92年7 月18日、91年
    12 月8日及94年10月9 日死亡，就渠等公同共有應有部分16
    分之2 部分，應由張相如之繼承人即視同上訴人Ｈ○○、Ｔ
    ○○○、Ｆ○○、Ｅ○○、Ｇ○○，陳勝雄之繼承人即視同
    上訴人Ｑ○○○、Ｏ○○、Ｐ○○、Ｌ○○、Ｋ○○，宋英
    全之繼承人即視同上訴人陳鶯、Ｂ○○繼承，因上開繼承人
    未辦理繼承登記，無法分割土地，故請求渠等辦理繼承登記
    。又兩造間並無不分割之協議，又非因物之使用目的不能分
    割，因無法協議分割，為此訴請准予裁判分割，並予以合併
    分割，其分割之方法如附圖二所示。另原判決將附圖二F1部
    分分歸上訴人取得，係因其上視同上訴人辰○○所有之建物
    ，係上訴人兄弟同意辰○○建築，故此部份土地因而不能使
    用之不利益，應由上訴人自己負擔等語。於原審聲明：如原
    審判決主文所示。（原審判決視同上訴人Ｈ○○、傳張美麗
    、Ｆ○○、Ｅ○○、Ｇ○○、Ｑ○○○、Ｏ○○、Ｐ○○、
    Ｌ○○、Ｋ○○、陳鶯、Ｂ○○辦理繼承登記部分，未據上
    訴人聲明不服，業已確定）。於本院聲明：上訴駁回。
二、上訴人則以：對於原審分割方案分割後之土地筆數及方位無
    意見，惟因如附圖二所示E 部分之土地上建物為其自小居住
    之地，素有感情。如依原判決將此部分分歸視同上訴人亥○○、酉○○、戌○○、癸○○、宙○○等5 人共有，而F1部
    分分歸上訴人所有，則上訴人所有坐落E 部分之建物勢將執
    行拆除點交，不符經濟效益。為此提起上訴，請求將原判決
    附圖二所示編號E 、F1部分互換，由上訴人分得E 部分，而
    亥○○等5 人分得F1部分，依應有部分5 分之1 比例保持共
    有。至視同上訴人亥○○等5 人因此少受分配1 平方公尺者
    ，上訴人願以95年度公告現值加計4 成作為補償金額等語資
    為抗辯，於本院聲明：原判決關於分割方法廢棄。
三、被上訴人主張系爭土地之面積為1597平方公尺，其中被上訴
    人之應有部分扣除公同共有部分為16之2 ，視同上訴人宋英
    煌、酉○○、戌○○、寅○○、癸○○、宙○○之應有部分
    各為96分之5 ，上訴人午○○、視同上訴人申○○、辰○○
    之應有部分各為48分之5 ，視同上訴人壬○○之應有部分扣
    除公同共有部分為16之1 ，視同上訴人辛○○之應有部分為
    16分之1 ，而被上訴人子○○、視同上訴人黃○○○、庚○○○甲○○、己○○、戊○○、Ｃ○○、乙○○、丙○○、
    丁○○、Ｕ○○○、天○○○、壬○○、Ａ○○○、地○○
    、宇○○、未○○、巳○○、卯○○、Ｒ○○、丑○○、Ｍ
    ○○○、Ｖ○○、Ｗ○○、Ｎ○○、Ｊ○○、Ｄ○○、玄○○、Ｉ○○及訴外人張相如、陳勝雄、宋英全公同共有應有
    部分16分之2 。另張相如、陳勝雄、宋英全已分別於92年7
    月18日、91年12 月8日及94年10月9 日死亡，且渠等繼承人
    分別為視同上訴人Ｈ○○、Ｔ○○○、Ｆ○○、Ｅ○○、Ｇ
    ○○、Ｑ○○○、Ｏ○○、Ｐ○○、Ｌ○○、Ｋ○○、陳鶯
    、Ｂ○○等人。另兩造間就系爭土地並無不分割之約定，復
    無法達成分割協議等情之事實，業據被上訴人於原審提出土
    地登記謄本、繼承系統表、戶籍謄本、戶籍登記簿等件為證
    ，核屬相符，並為兩造所不爭執，自堪信為真實。按共有人
    得隨時請求分割共有物，但因物之使用目的不能分割或契約
    定有不可分割之期限者，不在此限；又共有物之分割，依共
    有人協議之方法行之，分割之方法不能協議者，法院得依任
    何共有人之聲請，以原物分配於各共有人，民法第823 條第
    1 項、第824 條第1 項第1 款分別定有明文。查系爭土地地
    目為建，依其使用目的並非不能分割，而兩造間復無不分割
    之約定及不能達成分割協議，已如前述，是依上開規定，被
    上訴人請求裁判分割系爭土地，洵屬有據，應予准許。
四、次按，請求共有物之分割，應由法院依民法第824 條命為適
    當之分配，不受當事人主張之拘束，法院則應參酌當事人之
    聲明、共有物之性質、經濟效用及全體共有人利益等公平決
    定之。經查：系爭土地，北邊面臨佳和路之部分有壬○○及
    未○○所有之磚造瓦頂建物各1 棟，南邊面臨佳和路之部分
    有子○○所有之磚造蓋鐵皮建物1 棟及午○○所有未使用之
    磚造蓋紅瓦建物1 棟，另南邊中半部有申○○所有未使用之
    竹造黑瓦房建物1 棟，南邊右半部有辰○○所有之2 層半樓
    房建物及房屋，其餘部分均為空地等情，業經原審於91年3
    月28日、93年7 月12日分別會同屏東縣潮州地政事務所地政
    人員前往系爭土地現場勘測屬實，有現場照片及勘驗筆錄、
    現場略圖及上開地政事務所檢送之土地複丈成果圖即附圖一
    在原審卷(二)可稽。
五、上訴人主張其應分得如附圖所示E 部分，F1及G 部分分歸視
    同上訴人亥○○、酉○○、戌○○、癸○○、宙○○按應有
    部分比例保持共有等語，經查，如附圖所示E 部分、F1部分
    土地，分別建有上訴人所有磚造蓋紅瓦房1 棟（未使用）、
    視同上訴人辰○○所有二層半樓房建物等情，為兩造所不爭
    執，惟上開E 部分土地，上訴人迄本院言詞辯論終結前，未
    能提出任何證據證明，有分割協議由上訴人取得該處，且其
    上上訴人所有磚造蓋紅瓦房已臻老舊而未使用，上訴人雖主
    張歷年電表設置其上，足證有供電用電之事實，惟其未能舉
    證證明上開房屋現仍使用中，自難謂拆除上開老舊房屋有何
    不符經濟效益之情；上訴人另謂所分得F1部分土地上，辰○○所有樓房亦勢將拆除點交等語，惟其並未主張F1部分應分
    由辰○○取得，則此問題於上訴人取得E 部分土地、亥○○
    等人取得F1部分土地後，仍然存在，況辰○○對於原審判決
    其分得F2部分並無異議，是上訴人上開主張關於F1部分建物
    拆除問題，顯與其分得E 部分是否有據無涉。是E 部分房屋
    現狀確已老舊而無保留之必要，而使上訴人改分得E 部分復
    無助於保存視同上訴人辰○○之二層半樓房，是上訴人主張
    其應分得E 部分土地，顯屬無據。
六、復按法院為分割共有土地時，因該土地內部分土地之使用目
    的不能分割時（如道路），仍可將該部分土地不予分割而仍
    維持共有之狀態，此有最高法院69年台上字第1831號判例意
    旨可供參酌，則如分割後因有各共有人間確有共同使用某部
    分土地之必要，否則即可能使分割後之土地形成袋地，而減
    損土地之經濟利用價值，並可能導致日後通行權訴訟之爭執
    時，法院為求訴訟經濟及避免當事人間往後之爭執，在斟酌
    分割方案時，應可就此部分土地預留為供通行道路使用，而
    依其使用目的不為分割並維持共有之狀態。查如附圖二所示
    Ａ部分土地，如上所述，將供作道路使用，則依上開說明，
    因該土地依其使用目的不能分割，故應按兩造如原審附表所
    示之應有部分及應繼分比例保持共有。又本件系爭土地中，
    被上訴人、視同上訴人黃○○○、庚○○○、甲○○、己○○、戊○○、Ｃ○○、乙○○、丙○○、丁○○、Ｕ○○○
    、天○○○、壬○○、Ａ○○○、地○○、宇○○、未○○
    、巳○○、卯○○、Ｒ○○、丑○○、Ｍ○○○、Ｖ○○、
    Ｗ○○、Ｎ○○、Ｊ○○、Ｄ○○、玄○○、Ｉ○○、Ｈ○○、Ｔ○○○、Ｆ○○、Ｅ○○、Ｇ○○、Ｑ○○○、Ｏ○○、Ｐ○○、Ｌ○○、Ｋ○○、陳鶯、Ｂ○○等人另公同共
    有應有部分16分之2 ，亦如上述，倘若將此持分遽予依各人
    應繼分加以分割，因每人所能分得土地之面積不大，將造成
    土地細分之結果，爰審酌上開視同上訴人及被上訴人等人就
    附圖所示Ｉ部分之土地，大部分均同意保持共有，基於各共
    有人之最大利益，本院認此部分之土地仍應保持共有關係。
七、本院審酌土地之性質、使用現狀、分割後土地之整體形狀、
    經濟效益、維持全體共有人之公平及共有人之意願等情，應
    分割如原審判決所示。從而，原審依附圖二為分割方法，並
    使視同上訴人亥○○等5 人取得如附圖二所示之E 部分、G
    部分，依5 分之1 之應有部分比例保持共有，上訴人取得F1
    部分，並無違誤。上訴意旨指摘原判決不當，求予廢棄改判
    ，為無理由，應予駁回。
八、據上論結：本件上訴為無理由，依民事訴訟法第436 條之1
    第3 項、第449 條第1 項、第385 條第1 項前段、第78條，
    判決如主文。
中　　華　　民　　國　　96　　年　　1 　　月　　24　　日
                  民事第二庭    審判長法　官　阮世賢
                                      法　官　林孟和
                                      法　官　吳思怡
正本係照原本作成。
本判決不得上訴。
中　　華　　民　　國　　96　　年　　1 　　月　　24　　日
                                      書記官  王秋淑
